臺灣高等法院刑事判決　　　　　　　　94年度上訴字第1294號
上　訴　人　臺灣板橋地方法院檢察署檢察官
被　　　告　己○○
被　　　告　辛○○
上列二人共同
選任辯護人　連鳳翔律師
上列上訴人因搶奪案件，不服臺灣板橋地方法院93年度訴字第11
3號，中華民國94年3月24日第一審判決（起訴案號：臺灣板橋地
方法院檢察署92年度偵字第17975號），提起上訴，本院判決如
下：
    主  文
上訴駁回。
    理  由
一、公訴意旨略以：被告己○○與辛○○共同基於意圖為自己不
    法所有之犯意聯絡，於民國92年9月17日晚間11時許，由己○○騎乘車號PPA-788號機車搭載辛○○，行經臺北縣中和
    市○○街2之1號前，見甲○○一人獨行，認有機可乘，二人
    乃自甲○○後方，趁甲○○不及防備之際，推由坐於機車後
    座之辛○○動手行搶甲○○之手提包，然因甲○○極力反抗
    ，雙方一陣拉扯後，辛○○未得手，二人遂騎乘機車逃逸，
    甲○○見二人逃逸，即快步前進，右轉進臺北縣中和市○○
    街10巷內，竟驚見己○○與辛○○二人，一人坐於前開機車
    上，一人站立於臺北縣中和市○○街11號1樓前，而辛○○
    見甲○○出現，乃立即進入臺北縣民生街10巷11號2樓住處
    ，己○○即迅速騎乘前開機車離開，甲○○旋返家報警處理
    ，因認被告二人均係涉犯刑法第325條第3項、第1項之搶奪
    未遂罪嫌。
二、按犯罪事實應依證據認定之，無證據不得認定其犯罪事實；
    又不能證明被告犯罪者，應諭知無罪之判決，刑事訴訟法第
    154條第2項、第301條第1項分別定有明文。而犯罪事實之認
    定，應憑真實之證據，倘證據是否真實尚欠明確，自難以擬
    制推測之方法，為其判斷之基礎；而認定犯罪事實之證據係
    指足以認定被告確有犯罪行為之積極證據而言，該項證據自
    須適合於被告犯罪事實之認定，始得採為斷罪資料，最高法
    院著有53年臺上字第656 號、29年上字第3105號判例可資參
    照。且刑事訴訟上證明之資料，無論其為直接或間接證據，
    均須達於通常一般之人均不致有所懷疑，而得確信其為真實
    之程度，始得據為有罪之認定，若其關於被告是否犯罪之證
    明未能達此程度，而有合理懷疑之存在，致使無從形成有罪
    之確信，根據「罪證有疑，利於被告」之證據法則，即不得
    遽為不利被告之認定，亦有最高法院76年度臺上字第4986號
    判例可參。
三、本件公訴人認被告己○○、辛○○二人涉犯刑法第325 條第
    3項、第1項之搶奪罪，無非以被害人甲○○於警詢、偵查中
    之指述、路口監視器翻拍照片及被告二人之警詢自白，為其
    論述依據。訊據被告己○○、辛○○二人均堅詞否認犯罪，
    皆辯稱：被害人所稱遭搶之時間，其二人已在辛○○位於臺
    北縣中和市○○街10巷11號2樓住處樓下聊天等語。
四、本院之判斷：
(一)被害人遭搶時間、地點之認定：
    經查搶案發生前，被害人甲○○係以徒步方式往其位於臺北
    縣中和市○○街10巷14弄6號1樓住處方向行進，行至民生街
    2之1號前遇搶，與歹徒相互拉扯約11公尺至民生街4 號花圃
    前（如本院卷第67頁照片所示位置），歹徒行搶未遂逃逸後
    ，其繼續步行前進，經過民生街13巷巷口，再轉彎進入民生
    街10巷（按此段繼續步行路程，經本院與證人甲○○親至現
    場，依當天步伐速度，實地勘測結果僅耗費1 分12秒，其中
    至13巷巷口耗費33秒，再至10巷巷口耗費39秒），於巷內發
    現正在民生街10巷11號前聊天之被告二人疑似搶匪，乃記下
    車號報警處理，始查獲被告己○○、辛○○之事實，業據證
    人即被害人甲○○於原審及本院中證述明確，並經本院至現
    場勘驗屬實（見本院94年6月17日勘驗筆錄）。而據民生街1
    3巷巷口及10巷巷口裝設之監視器錄影畫面所示，被害人甲○○經過民生街13巷巷口之時間，為92年9月17日晚間11時6
    分33秒，出現於民生街10巷巷口之時間，則為同日晚間11時
    7分6秒，有監視錄影帶翻拍照片在卷供憑（見原審卷第86、
    84頁），並經原審當庭播放錄影畫面供甲○○辨識無訛。參
    以被害人甲○○於原審中證稱：被搶之後，僅係楞了一下，
    沒有幾秒鐘，就繼續往前走，走到10巷巷口，走路不用一分
    鐘等語（見原審卷第74頁），及本院前開至現場勘驗結果，
    由民生街4號花圃前位置步行至13巷巷口，耗費33秒等情（
    見本院卷第58頁），暨民生里里長乙○○證稱：民生街各巷
    口所設置之監視錄影器，係以16分割之鏡頭拍攝，使用同一
    部主機，監視錄影畫面顯示之時間均相同，時間均有校正過
    ，沒有誤差等語（見原審卷第75頁、本院卷第58頁），據此
    推算被害人甲○○遭搶之時間，應係晚間11時5～6分左右無
    訛。
(二)案發當日晚間11時3分33秒，被告二人即在民生街10巷11號
    前聊天，至11時7分6秒，均未曾離開：
    然據原審於93年6 月17日準備程序中會同證人甲○○、乙○○及被告二人，當庭勘驗前述民生街13巷巷口及10巷巷口監
    視錄影帶，結果畫面顯示被告己○○、辛○○二人係當日晚
    間 11時3分33秒進入民生街10巷（畫面中顯示二人頭帶白色
    安全帽，前座騎士服飾無法辨認，後座之人身穿藍色上衣）
    ，迄11時7分6秒甲○○進入民生街10巷巷內時止，被告二人
    均在10巷巷底（即民生街10巷11號前）聊天，未曾離去，有
    原審勘驗筆錄一份及監視錄影帶翻拍照片60張在卷供憑，則
    被害人甲○○指訴被告二人搶奪云云，顯難信實。
(三)被害人甲○○指認之可信性：
    稽之證人即被害人甲○○於偵審中所證述：「當時歹徒有戴
    全罩式安全帽，所以沒有看清楚面貌，長相也就不知道」、
    「我只有看到歹徒的背影，身高如何我不知道」、「（問：
    有無看到搶匪轉進10巷巷內？）沒有看到，因為那邊有一個
    轉彎很大」、「二個歹徒騎機車，後面被載的人是穿淺色衣
    服，騎機車的人是穿著深色衣服，我在10巷巷口看到被告二
    人，他們二人穿著與騎機車搶我皮包的人一模一樣，被搶皮
    包時，我沒有注意到機車車牌，是被告一人上樓，一人騎車
    要走，在民生街10巷5號前，我才注意看到機車車牌PPA-788
    號」、「（問：願否當場指認？）我要看那天的衣服，才能
    認出」之情（見原審卷第76頁、本院卷第57、61頁、偵查卷
    第16頁），顯見其係單憑衣著顏色而指證被告二人。惟其於
    原審竟又證稱：「... 我被搶的地方很暗，感覺上衣服的顏
    色完全不同」等語（見原審卷第75頁），則其之指證是否正
    確殊值懷疑。況證人即員警丙○○於原審復證稱：因被害人
    說的和被告二人到警局時所穿的不符，其等有至被告住處搜
    索，但並未找到被害人所說之衣服等語（見原審卷第150頁
    ）。再經原審於上開期日勘驗監視錄影帶時，亦發現當日除
    被告二人外，於晚間11時6分12秒，畫面右方曾出現一輛機
    車，自右向左駛來，6分14秒時，該機車駛至畫面中央，機
    車後座附載一人，二人均頭戴黃色安全帽，機車騎士身著白
    色上衣，後座之人身穿藍色上衣（見原審卷第81頁勘驗筆錄
    所載），非惟穿著與被告二人近似，且與被害人甲○○遭搶
    之時間貼近，顯更可疑，足徵被害人甲○○誤指被告二人之
    可能性極高。檢察官上訴書中指稱：被害人甲○○與被告二
    人素不相識，衡情應無故意誣陷被告二人之可能性，且勘驗
    案發地點附近之監視錄影帶，除被告二人外，並無吻合被害
    人甲○○所指訴之『相同特徵者』出現，通常一般人不致有
    所懷疑該搶奪犯行係被告二人所為云云，顯與上開卷證事實
    相左，自無可採。另上訴書中復指稱：自被害人報案迄員警
    循線查獲被告二人，距搶案發生之第一時間，已有時差，被
    告二人大可利用此段時間更衣，甚至處理搶案所穿衣物，是
    以被告二人所穿之衣服非搶案發生時之衣服，應係可預見，
    員警雖證述未於被告住處查獲被害人所指述之衣服，然依前
    述，因距案發時已有時差，尚未能據此即謂被害人之證述顯
    有瑕疪云云，惟按認定事實應依證據，尚不得僅憑時差之推
    論，遽臆測事實存在，刑事訴訟法第154條第2項已明揭此旨
    ，況經比對被告辛○○於警局所拍攝之照片，上半身穿著藍
    色上衣（見偵查卷第12頁），與監視錄影帶中機車後座者係
    穿著藍色上衣（見原審卷第83頁左上第一張翻拍照片），互
    核一致，被告辛○○亦稱其未換過衣服（見本院卷第59頁）
    ，益徵檢察官上開所指被告更衣、處理案發衣物云云，與卷
    證相違，亦無可採。
(四)被害人指述之情節，與錄影帶內容不相吻合：
    另被害人甲○○於案發當日警詢時陳稱：「..... 我就看到
    二名歹徒共乘乙部重機車，後座男性身著灰色上衣，我從後
    方看，該男性歹徒還伸手尚未縮回，後來我又向前行進右轉
    我家巷子（民生街10巷），在11號1 樓前，出手欲行搶我之
    男性歹徒已坐在重機車PPA-788 號上，而原本騎乘機車男性
    變成站立於1 樓大門處，二位歹徒看到我還一直和我對望，
    然後下手行搶歹徒騎乘機車離去，而站立於1 樓門口歹徒開
    啟大門上11號2樓，於是我馬上返家以家中電話向110報案」
    云云（見偵查卷第7頁反面）。核與原審勘驗監視錄影帶結
    果，被告己○○、辛○○二人騎乘機車進入民生街10巷停車
    後，坐於後座之人下車，站立於機車旁與機車騎士聊天，直
    至甲○○進入巷內後，機車騎士始迴車駛離該巷，並無原騎
    車者下車、由後座之人移座至前座並騎走機車之情形，且當
    日後座者之穿著係藍色上衣，與被害人甲○○指述之情節，
    均不相吻合，益徵甲○○之指認顯有瑕疵，並非作為認定被
    告二人犯罪之適合證據。
(五)被告警詢自白之證據能力：
    雖被告己○○、辛○○二人於警詢中均曾自白搶奪犯行，惟
    渠嗣於偵審時即皆否認犯罪，並辯以警訊中因遭刑求、恐嚇
    始為犯罪自白云云。按被告之自白不得作為有罪判決之唯一
    證據，須以該自白非出於強暴、脅迫、利誘、詐欺等不正方
    法，且與事實相符時，始得作為不利於被告之證據，刑事訴
    訟法第156條第1項、第2項定有明文。經原審先後勘驗被告
    己○○、辛○○之警詢錄音帶，並訊問證人丙○○、戊○○
    、丁○○之結果，雖認其等警詢中之自白並無以不正方法取
    得之情事，惟本案檢察官所舉證據既均不足以認定被告二人
    犯罪，且亦查無其他積極證據足以參核被告二人之警詢自白
    確與事實相符，自不得單憑上開自白即逕為被告二人有罪之
    認定。至檢察官上訴書另以：被害人甲○○曾於偵查中供稱
    ，被告辛○○之母（庚○○○）於案發後，曾到伊家道歉，
    並要伊不要出庭作證等語，若該搶奪犯行實非被告二人所為
    ，其母豈有前往被害人家致歉之理云云，惟參諸證人庚○○○於本院中所證述：「因我聽說我兒子搶被害人皮包，故在
    隔天（18日）早上六、七點前往被害人家中，我是要去了解
    情形，因甲○○本人不在，我就與她婆婆閒聊後就回去了，
    當天我兒子回來後，說他是冤枉的，沒去搶人家皮包，因被
    警察刑求才承認犯案的，我說你們怎麼那麼傻，為何要承認
    犯案，當天（18日）上午十點，我又去被害人家中，甲○○
    剛好要去上班，我就跟被害人甲○○說，我兒子辛○○是從
    民生街街尾回來，不是從街頭回來的，不是我兒子搶你皮包
    」、「（問：你有無跟被害人甲○○道歉？）沒有，我是去
    了解」等語（見本院卷第46、47頁）；及證人甲○○證稱：
    「證人庚○○○第一次到我家，她有跟我婆婆說，很抱歉、
    不好意思，都是鄰居，如有嚇到你媳婦，真是不好意思等，
    第二次到我家，證人庚○○○說，這件事不是她兒子做的，
    我當時有無在家，我現在忘記了」等語（見本院卷第60頁）
    ，可見被告辛○○之母庚○○○第一次造訪被害人前，尚未
    知悉本案原委，出於保護子女心切，冀望消弭被害人之追訴
    ，亦在情理之常，嗣返家獲悉詳情後，再次造訪則在向被害
    人辯明，非其子所為，自難執此認定被告犯行之存否。
五、綜上所述，被告己○○、辛○○二人所辯並非全然無據，公
    訴人所舉證據亦不足以證明被告二人有起訴書所指之搶奪未
    遂犯行，此外復查無其他積極證據足認被告二人犯搶奪未遂
    罪。不能證明被告二人犯罪，依法即應諭知被告二人無罪之
    判決。原審以不能證明被告有搶奪犯行，而為無罪之諭知，
    核無不合。檢察官上訴猶執被害人之指述、被告二人之警詢
    自白、被告辛○○之母曾至被害人家中道歉，認被告有搶奪
    犯行，指摘原判決不當，為無理由，應予駁回。
據上論斷，應依刑事訴訟法第368條，判決如主文。
本案經檢察官鄭龍照到庭執行職務。
中　　華　　民　　國　　94　　年　　7　　月　　22　　日
　　　　　　　　　刑事第二十一庭審判長法　官  溫耀源
　　　　　　　　　　　　　　　　　　  法　官  周政達
　　　　　　　　　　　　　　　　　　  法　官  邱同印
以上正本證明與原本無異。
檢察官如不服本判決，應於收受送達後十日內向本院提出上訴書
狀，其未敘述上訴之理由者並得於提起上訴後十日內向本院補提
理由書（均須按他造當事人之人數附繕本）。
          　　　　　　　　　　　　　　書記官  莊昭樹
中　　華　　民　　國　　94　　年　　7 　　月　　22　　日
